---
title: "Coletando as menções nos feeds do Google"
output:
  github_document:
    toc: true
    toc_depth: 3
---

```{r setup, include=FALSE}
knitr::opts_chunk$set(
  collapse = T,
  comment = "#>",
  message = F,
  warning = F,
  fig.align="center"
)
```


# Introdução

Este repositório apresenta uma função em `R` que armazena os [*feeds RSS*](https://pt.wikipedia.org/wiki/RSS) do [Google Notícias](https://news.google.com/) ou do [Google Alerts](https://www.google.com.br/alerts) em uma planilha estruturada.

# Baixe o script

Você pode baixar o script [CLICANDO AQUI](https://github.com/rdurl0/google-rss-feeds-com-r/blob/master/R/google_rss.R).

# Pacotes necessários

Para rodar a função em seu computador, você vai precisar das seguintes bibliotecas:

```{r}
library(tidyverse) # conjunto de pacotes de manipulação de dados no R
library(lubridate) # para formatos de datas
library(xml2)      # para raspar os dados dos feeds
library(httr)      # para raspar os dados dos feeds
library(xlsx)      # salva em Excel
library(googlesheets4) # salva em Google Spreadsheet
```

# Função `google_rss()`

## Sintaxe

```{r eval = FALSE}
google_rss(
  termo,
  frase_exata = TRUE,
  periodo = NULL,
  n_periodo = NULL
)
```


## Parâmetros:

O parâmetro principal é o `termo`

* **`termo`**: Uma palavra-chave de sua preferência, ou o link direto do RSS do Google.

Os parâmetros abaixo não precisam ser especificados se o seu `termo` for um link direto para o feed (se o termo for um link eles serão ignorados).

Se o `termo` for uma palavra-chave, utilize os parâmetros abaixo para ajustar a sua pesquisa. Se nenhum desses parâmetros for fornecido, por *default* a função te retornará uma pesquisa por correspondência exata das últimas 24h.

* **`frase_exata`**: use `TRUE` se quiser correspondência exata na busca do termo (ele será pesquisado entre aspas) ou `FALSE` se quiser correspondência ampla.
* **`periodo`**: use `"hora"` ou `"dia"` para definir o intervalo de tempo das últimas menções.
* **`n_periodo`**: um número inteiro para retornar a quantidade de `hora` ou `dia` desejadas para a pesquisa.

## Corpo da função

```{r}
google_rss <- function(termo, frase_exata = TRUE, periodo = NULL, n_periodo = NULL) {
  
  # checa se é palavra-chave ou se é o link RSS:
  res <- try(read_xml(termo), silent = T)
  
  # Se for palavra-chave, o R vai montar a URL:
  if (isTRUE(class(res) == "try-error")) {
    
    # . customizando o período especificado:
    periodo <- ifelse(is.null(periodo), "dia", periodo)
    n_periodo <- ifelse(is.null(n_periodo), 1, n_periodo)  
    
    prd <- tibble(periodo = periodo, n_periodo = n_periodo) %>%
      mutate(
        when = case_when(
          periodo == "dia" ~ paste0(n_periodo, "d"),
          periodo == "hora" ~ paste0(n_periodo, "h"),
          TRUE ~ "1d"
        )
      )
    
    # . preparando o termo para entrar na url
    termo <- url_escape(termo)
    if(frase_exata) termo <- paste('%22', termo, '%22', sep = '')
    
    # . finaliza URL
    rss_url <- paste0(
      'https://news.google.com/rss/search?q=',
      termo,
      '%20when%3A',
      prd$when,
      '&hl=pt-BR&gl=BR&ceid=BR%3Apt-419'
    )
    
  } else {
    
   # se for uma URL, fica fácil =)
   rss_url <- termo 
   
  }

  # Raspa os dados:
  if (str_detect(termo, "https://www.google.com/alerts")) {

    # . parent node (conteúdo do rss):
    item <- rss_url %>% read_xml() %>% xml_ns_strip() %>% xml_children()
    
    # . childrens (colunas)
    termo <- item  %>% 
      xml_parent() %>%
      xml_find_first('//title') %>% 
      xml_text()
    
    # . formato de data apropriado
    data_alerta <- item  %>%
      xml_find_first('.//updated') %>%
      xml_text() %>%
      str_replace_all("[[:alpha:]]", " ") %>% 
      str_trim() %>% 
      as_datetime() %>% 
      na.omit()
    
    titulo_da_materia <- item %>% 
      xml_find_all(".//title") %>% 
      xml_text(trim = TRUE) %>% 
      gsub("<.*?>", "", .)
    
    data_da_materia <- item  %>% 
      xml_find_first('.//published') %>%
      xml_text() %>%
      str_replace_all("[[:alpha:]]", " ") %>% 
      str_trim() %>% 
      as_datetime() %>% 
      na.omit()
    
    link <- item %>% 
      xml_find_all(".//link/@href") %>% 
      xml_text() %>% 
      map_chr(~gsub("(^https.+)(http.+)", "\\2", .x)) %>% 
      map_chr(~ str_remove_all(.x, "(?<=\\&).+")) %>% 
      map_chr(~ str_remove(.x, "\\&$"))
    
    veiculo <- link %>% 
      map(httr::GET) %>% 
      map(httr::content) %>% 
      map(~ xml_find_all(.x, '//meta[@property="og:site_name"]/@content')) %>% 
      map(xml_text) %>% 
      map(~ tibble(value = .[1])) %>% 
      reduce(~ bind_rows(.x, .y)) %>% 
      pull(value)
    
    host <- map_chr(link, ~ parse_url(.x)$hostname)
    
  } else {
    
    # . parent node (conteúdo do rss):
    item <- rss_url %>% 
      read_xml() %>% 
      xml_find_all('//channel') %>% 
      xml_find_all('.//item')
    
    # . childrens (colunas):
    termo <-  item %>% 
      xml_find_first('//title') %>% 
      xml_text() %>%
      gsub("(^.+)(when.+$)", "\\1", .) %>% 
      str_remove_all('\\"') %>% 
      str_squish()
    
    # . precisei ajustar o fuso horário nas datas
    data_alerta <- item %>% 
      xml_find_all('//lastBuildDate') %>% 
      xml_text() %>%
      parse_datetime("%a, %d %b %Y %H:%M:%S GMT") %>%
      with_tz("America/Sao_Paulo")
    
    titulo_da_materia <- item %>% 
      xml_find_all('.//title') %>%
      xml_text()
    
    veiculo <- item %>%
      xml_find_all('.//source') %>%
      xml_text()
    
    link <- item %>%
      xml_find_all('.//link') %>%
      xml_text()
    
    host <- map_chr(link, ~ parse_url(.x)$hostname)
    
    data_da_materia <- item %>% 
      xml_find_all('.//pubDate') %>% 
      xml_text() %>% 
      parse_datetime("%a, %d %b %Y %H:%M:%S GMT") %>%
      with_tz("America/Sao_Paulo")
  }
  
  # output: mensagem
  if (isTRUE(class(res) == "try-error")) {
    
    cat(
      paste(
        "\n\nO link que você pesquisou foi:\n",
        rss_url,
        "\n",
        "\n\nExibindo resultados do período:\n",
        n_periodo,
        periodo
      )
    )
    
  } else {
    
    cat(paste("\n\nLink direto de RSS:\n", rss_url,"\n\n"))
    
  }
  
  # output: tabela
  rss_tbl <- tibble(
    termo = termo,
    data_alerta = data_alerta,
    titulo_da_materia = titulo_da_materia,
    veiculo = veiculo,
    data_da_materia,
    dia = day(data_da_materia),
    mes = month(data_da_materia),
    ano = year(data_da_materia),
    dia_semana = format(data_da_materia, "%A"),
    link = link,
    host = host
  )
  
  return(rss_tbl)
}
```



# Exemplos de uso:

## Pesquisa com link direto:

### Google Alert

ATENÇÃO: Esse link expira a cada 24 horas.

```{r}
# link direto de um feed recebido pelo e-mail do Google Alerts:
ex1 <- google_rss("https://www.google.com/alerts/feeds/14690018069938359893/7021405697253714962")

glimpse(ex1)
```

### Google News RSS

O RSS do Google News fica em uma URL específica, com padrão: `https://news.google.com/rss/search?q={_termo_de_pesquisa_}`.

Os resultados são os mesmos conteúdos de uma busca comum no [Google News](https://news.google.com). A diferença é que o RSS fica em uma [página XML](https://news.google.com/rss/search?q=%22bob%20marley%22when%3A1d&hl=pt-BR&gl=BR&ceid=BR%3Apt-419) e os resultados do [Google News tradicional](https://news.google.com/search?q=%22bob%20marley%22when%3A1d&hl=pt-BR&gl=BR&ceid=BR%3Apt-419) é uma interface para o público interagir.

```{r}
# link direto de um feed do Google News:
ex2 <- google_rss("https://news.google.com/rss/search?q=%22bob%20marley%22when%3A1d&hl=pt-BR&gl=BR&ceid=BR%3Apt-419")

glimpse(ex2)
```

## Pesquisa com palavras-chave

### Usando os parâmetros

Buscando por um termo, você obtém os principais resultados de sua correspondência exata nas últimas 24 horas (1 dia):

```{r}
ex3 <- google_rss("black lives matter")

glimpse(ex3)
```

Veja a diferença entre uma pesquisa de frase exata e outra com correspondência ampla:

```{r}
# pesquisa exata (frase_exata = TRUE)
ex4 <- google_rss("NBA jogadores greve", periodo = "dia", n_periodo = 15, frase_exata = TRUE)

glimpse(ex4)
```


```{r}
# pesquisa ampla (frase_exata = FALSE)
ex5 <- google_rss("NBA jogadores greve", periodo = "dia", n_periodo = 15, frase_exata = FALSE)

glimpse(ex5)
```

Buscas nas últimas 5 horas:

```{r}
ex6 <- google_rss("Fabrício Queiroz", periodo = "hora", n_periodo = 5, frase_exata = TRUE)

glimpse(ex6)
```

# Pesquisando palavras e links em um *loop*

Faça várias buscas ao mesmo tempo:

* Por palavras-chave:

```{r}
# Crie uma lista com os termos que deseja pesquisar:
lista_de_palavras <- c(
  "Transparência Brasil",
  "Manoel Galdino",
  "Juliana Sakai"
   # (...)
)

# rode a lista nesse loop:
pesquisas_por_palavras <- lista_de_palavras %>% 
  map_df(~ google_rss(.x, frase_exata = T, periodo = "dia", n_periodo = 7))

# veja como ficou:
glimpse(pesquisas_por_palavras)
```

* Por links RSS:

```{r}
# faça o mesmo com os links:
lista_de_links <- c(
  "https://news.google.com/rss/search?q=%20%22Covid-19%22%20when%3A1h&hl=pt-BR&gl=BR&ceid=BR%3Apt-419",
  "https://news.google.com/rss/search?q=%22Palmeiras%22%20when%3A1h&hl=pt-BR&gl=BR&ceid=BR%3Apt-419",
  "https://news.google.com/rss/search?q=%22bob%20marley%22when%3A1d&hl=pt-BR&gl=BR&ceid=BR%3Apt-419"
   # (...)
)

# rode a lista nesse loop:
pesquisas_por_links <- lista_de_links %>% map_df(~ google_rss(.x))

# veja como ficou:
glimpse(pesquisas_por_links)
```


# Salve os dados em uma planilha:

## Excel

O problema aqui é que você só pode reescrever a planilha adicionando nova aba. Caso contrário sempre terá que criar outra.

```{r eval = FALSE}
# Cria as abas, sempre tem que criar uma aba nova:
aba_plvr_chave <- paste("Palavras-chave em", today())
aba_links <- paste("Links em", today())

# palavras
write.xlsx(as.data.frame(pesquisas_por_palavras),
           file = "./data/varias_pesquisas.xlsx",
           # insere os dados em uma aba sem apagar o que já tinha antes:
           sheetName = aba_plvr_chave,
           append = TRUE)

# links
write.xlsx(as.data.frame(pesquisas_por_links),
           file = "./data/varias_pesquisas.xlsx",
           sheetName = aba_links,
           append = TRUE)
```

Veja o resultado [AQUI](https://github.com/rdurl0/google-rss-feeds-com-r/blob/master/data/varias_pesquisas.xlsx)

## Google Spreadsheets:

Siga os passos (atenção ao item 3!):

1. Vá no Google Drive e **crie uma planilha em branco**;
2. Copie o **link da planilha**;

```{r}
# link da planilha criada no drive:
link_da_planilha <- "https://docs.google.com/spreadsheets/d/1-sjp0oF3RXDMYwT3IKWEF7y6Cp-ahBkD_MYti5ZejX8/edit?usp=sharing"
```

3. Crie uma aba nova com [`sheet_write()`](https://googlesheets4.tidyverse.org/reference/sheet_write.html) e **não volte a usar essa função** (senão você reescreve em cima da que estava salva);

```{r eval = FALSE}
# USE SOMENTE UMA VEZ PARA CRIAR CADA ABA DA PLANILHA:
sheet_write(data = pesquisas_por_palavras,
            ss = link_da_planilha,
            sheet = "Palavras-chave")

sheet_write(data = pesquisas_por_links,
            ss = link_da_planilha,
            sheet = "Links")
```

4. Atualiza a planilha com novos dados com [`sheet_append()`](https://googlesheets4.tidyverse.org/reference/sheet_append.html).

```{reval = FALSE}
# SEMPRE QUE FOR ATUALIZAR USA ESTA: 
sheet_append(data = ex5, # adiciona novos dados
             ss = link_da_planilha,
             sheet = "Palavras-chave")

sheet_append(data = ex2, # adiciona novos dados
             ss = link_da_planilha,
             sheet = "Links")
```


veja o resultado [AQUI](https://docs.google.com/spreadsheets/d/1-sjp0oF3RXDMYwT3IKWEF7y6Cp-ahBkD_MYti5ZejX8/edit?usp=sharing)

FIM

:smile:

